【裁判字號】    89,訴,602
【裁判日期】    890510
【裁判案由】    返還不當得利
【裁判全文】
臺灣高雄地方法院民事判決  八十九年度訴字第六○二號
    原      告  台灣汽車客運股份有限公司
    法定代理人  范植谷
    訴訟代理人  乙○○
    被      告  甲○○
右當事人間返還不當得利事件，本院判決如左：
    主    文
原告之訴駁回。
訴訟費用由原告負擔。
    事    實
甲、原告方面：
一、聲明：
（一）被告應返還向原告領取之勞保補償金新台幣（下同）九十三萬九千六百元，並
      應給付自八十八年八月十九日起至清償日止，按週年利率百分之五計算之利息
（二）訴訟費用由被告負擔。
（三）原告願供擔保，請准宣告假執行。
二、陳述：
（一）被告依台灣汽車客運股份有限公司專案精簡人員處理要點（以下簡稱精簡要點
      ），申請於八十六年一月一日起自願優惠資遣生效，原告依台灣省政府八十五
      年十月四日府人四字第一○○三○二號函轉奉行政院八十五年九月二十五日台
      八十五人政給字第三四○五八號函規定，核給被告「勞工保險給付全額補償金
      」九十三萬九千六百元，並已於八十六年二月二十四日撥入被告郵局帳戶，且
      被告亦曾立具切結書，表示願於領取勞工保險老年給付時，將原領之補償金如
      數繳還原告。
（二）原告於八十八年八月三十一日接獲勞工保險局八十八年八月三十一日（八八）
      保給字第六○三○○七六號函通知，被告已於八十八年八月十九日向該局領取
      老年給付一百萬零五百六十六元，原告即以八十八年九月九日（八八）台汽人
      字第八八○○八九一八號信函，即八十八年十一月十九日台北郵局第一三三支
      局第八七八五號存證信函通知被告，惟被告均置之不理，爰依民法第一百七十
      九條不當得利之規定，起訴請求被告返還九十三萬九千六百元，及自八十八年
      八月十九日起至清償日止，按週年利率百分之五計算之利息。
（三）原告之精簡要點係於八十五年九月二十五日經行政院公佈，適用對象為八十五
      年十月一日至同年十二月三十一日辦理自願資遣，並自八十六年一月一日起資
      遣生效之人員。
（四）被告資遣時，原告有發放六個月之慰助金，此外被告並每半年領取月退休金。
三、證據：提出切結書、勞工保險局信函、存證信函、台灣汽車客運股份有限公司專
    案精簡人員處理要點核定本、台灣汽車客運股份有限公司信函、台灣汽車客運股
    份有限公司高雄東站勞保補償金列印清冊、戶籍謄本各一份為證。
乙、被告方面：
一、聲明：如主文所示。
二、陳述：
（一）切結書確實為被告親自簽名，其他部分係原告填上，被告確有領到切結書上所
      列之金額。
（二）若依切結書內容，被告之資遣無優惠可言，被告並未領到資遣費，原告不能以
      補償金代替老年給付。
    理    由
一、本件原告起訴主張被告依精簡要點辦理自願優惠資遣，原告依規定核給被告「勞
    工保險給付全額補償金」（以下簡稱系爭補償金）九十三萬九千六百元，被告亦
    立具切結書，表示願於領取勞工保險老年給付時，將原領之補償金如數繳還原告
    ；被告業已領取老年給付一百萬零五百六十六元，惟屢經原告催促，迄未返還；
    被告則以被告雖簽立切結書，亦已領取系爭補償金，然並未領到資遣費，且該切
    結書亦不符優惠資遣之精神等語，資為抗辯。
二、原告主張被告原係原告公司之員工，於八十五年十月五日依精簡要點自願優惠資
    遣，並自八十六年一月一日起生效，原告當時依台灣省政府八十五年十月四日府
    人四字第一○○三○二號函轉奉行政院八十五年九月二十五日台八十五人政給字
    第三四○五八號函規定，核給被告「勞工保險給付全額補償金」（以下簡稱系爭
    補償金）九十三萬九千六百元，被告亦立具切結書，表示願於領取勞工保險老年
    給付時，將原領之補償金如數繳還原告；被告業已於八十八年八月十九日領取老
    年給付一百萬零五百六十六元，原告亦已通知被告返還系爭補償金，惟被告迄未
    返還之事實，已據其提出與所述相符之切結書、勞工保險局信函、存證信函、台
    灣汽車客運股份有限公司專案精簡人員處理要點核定本、台灣汽車客運股份有限
    公司信函、台灣汽車客運股份有限公司高雄東站勞保補償金列印清冊、戶籍謄本
    各一份為證，復為被告所不爭執，自堪信為真正。
三、按不當得利之返還請求權，以被告確實受有利益，因而致原告受損害，且被告之
    受利益並無法律上原因為要件，此觀民法第一百七十九條之規定自明。本件原告
    既以不當得利為其請求權基礎，自需符合上開要件，其請求始得謂為有據，合先
    敘明。本件被告確實受領有原告核發之系爭補償金九十三萬九千六百元，系爭補
    償金係來自原告之給付，此為兩造所不爭，已如前述，顯見被告確實受有利益，
    且原告之財產亦因而有所減損，受有損害，惟原告亦自承伊給付系爭補償金係依
    據台灣省政府八十五年十月四日府人四字第一○○三○二號函轉奉行政院八十五
    年九月二十五日台八十五人政給字第三四○五八號函規定所核給，顯見此一給付
    於當時並非無法律上原因。至被告立有切結書，表示願於將來再參加各該相同勞
    工保險領取老年給付時，將原領之系爭補償金如數繳回一節，雖亦為兩造所不爭
    ，然此一切結內容，依其性質，僅屬被告表示於「將來再參加各該相同勞工保險
    領取老年給付」此一條件成就時，願如數繳還系爭補償金之意思表示，經原告同
    意後，亦僅使被告負有於停止條件成就時返還系爭補償金之義務，惟並無溯及原
    告給付系爭補償金之時點，使原告給付系爭補償金之法律上原因自始消滅之效果
    。蓋原告之給付，依原告所述，自始即係依法所為，原告亦未主張並舉證證明此
    一給付事後有何無效或得撤銷之事由，縱被告事後確負有返還義務，且迄未返還
    ，充其量亦僅使原告取得依切結書內容請求被告返還之權利而已，尚不得因而即
    謂被告受領系爭補償金之法律上原因已溯及消滅，從而有何不當得利之情事。綜
    上所述，被告受領上開給付既有法律上原因，原告依不當得利之規定，請求被告
    返還系爭補償金並加計遲延利息，即屬無據，應予駁回。
四、原告受敗訴判決，其假執行之聲請即失所依據，應併予駁回。
五、因本案事證已臻明確，兩造其餘主張陳述及所提之證據，均毋庸再予審酌，附此
    敘明。
六、據上論結，原告之訴為無理由，並依民事訴訟法第七十八條判決如主文。
中      華      民      國    八十九    年      五      月      十      日
                              臺灣高雄地方法院民事第一庭
~B法      官  陳怡雯
右為正本係照原本作成。
如不服本判決，應於送達後廿日內，向本院提出上訴狀並表明上訴理由，如於本
判決宣示後送達前提起上訴者，應於判決送達後十日內補提上訴理由書（須附繕本）。
中      華      民      國    八十九    年      五      月      十      日
~B法院書記官  鄭淑華


司法院資訊處製作；財團法人民間司法改革基金會備份。
